【裁判字號】    97,台上,1808
【裁判日期】    970430
【裁判案由】    貪污
【裁判全文】
最高法院刑事判決            九十七年度台上字第一八０八號
上  訴  人  台灣高等法院高雄分院檢察署檢察官
被      告  甲○○
            乙○○
            丙○○
上列上訴人因被告等貪污案件，不服台灣高等法院高雄分院中華
民國九十七年一月三十日第二審更審判決（九十六年度上更(一)字
第三八五號，起訴案號：台灣高雄地方法院檢察署九十一年度偵
字第一四０八、一四０九、一四一０號），提起上訴，本院判決
如下：
    主  文
原判決撤銷，發回台灣高等法院高雄分院。
    理  由
本件原判決以公訴意旨略稱：被告甲○○自民國八十六年九月起
至八十九年十一月止，擔任高雄市政府警察局新興分局（下稱新
興分局）行政組分局員，被告乙○○自八十七年七月起至八十九
年十一月止，擔任新興分局行政組巡官，被告丙○○自八十三年
八月起至八十九年十一月止，擔任新興分局行政組巡官。甲○○
、乙○○及丙○○在該行政組負責承辦該新興分局轄區內（含高
雄市新興區、前金區）有關特種色情行業及賭博性電動玩具之取
締等業務，三人均係依據法令從事公務之人員。緣由陳武才經營
之「儂儂集團」，在高雄市各地以經營「儂儂賓館」（現場負責
人為陳武才前妻蔡秀鳳）、「儂儂園休閒中心」（下稱「儂儂園
」）、「儂儂琴指油壓店」（現場負責人為陳武才前女友洪伯連
）。「冠天下理容名店」（現場負責人為陳武才同居人張馨芳）
、「千里馬理容院」（現場負責人為陳武才之姐陳秀碧）等非法
色情及僱用明眼人違規按摩等業務多年。陳武才為拓展人脈，以
便「儂儂集團」之關係營業能夠規避或減少警方之查報、臨檢及
取締，乃積極參加與警察單位有關之社團或活動。又親自或者透
過「儂儂集團」之成員對轄區之警察局行賄。其中，陳武才前女
友洪伯連負責之儂儂園，為避免儂儂園之轄區新興分局警方臨檢
、取締及查報，免遭刑事追訴及影響營業收入，於八十八、八十
九年間因參加喜宴結識該分局行政組巡官陳清（經另案判刑確定
）後，洪伯連即於八十九年二月間某日致電陳清，約定在陳清之
行政組辦公室見面，洪伯連乃基於行賄之概括犯意，當面告訴陳
清謂：先前伊均透過陳忠義按月轉送儂儂園的賄款給該分局行政
組人員，現在陳忠義生病無法再幫忙，他要伊來找你幫忙打點行
政組人員等語，陳清聽聞後當場表示同意收賄及擔任白手套，並
將其自己持用之行動電話號碼0000000000號留給洪伯連作為日後
聯絡交付賄款之用。洪伯連並當場取出新台幣（下同）三萬五千
元賄款交付給陳清。洪伯連因此自八十九年二月間起至九十年三
月止，於每月月底某日聯絡陳清，並依約在洪伯連高雄市○○區
○○路三一二號十五樓之一住處附近之超商門口或者在鳳鳴電台
附近，交付每月賄款三萬五千元予陳清。陳清乃自八十九年二月
間起，將按月向洪伯連收取三萬五千元賄款，除留下自己所得之
一萬五千元外，另擔任白手套，於一、二日之後，按月將儂儂園
其餘賄款二萬元分成一萬元、五千元、五千元，分別裝在新興分
局公文夾或者小公文信封內，趁辦公室內無其他同事在場之際，
將該一萬元轉交該分局行政組分局員甲○○，另各五千元交給同
組巡官乙○○、丙○○，陳清並分別告知渠等，賄款係儂儂園的
錢等語。甲○○、乙○○、丙○○均明知陳清所交付之金錢係為
避免或減少該分局行政組臨檢取締該儂儂園非法色情行為之賄款
，竟均基於概括之犯意，違背職務收受。九十年三月二十三日晚
上某時，洪伯連又依前開方式，將當月之賄款及九十年一、二月
份尚未交付之賄款，合計十萬五千元交給陳清，惟因甲○○、乙
○○、丙○○三人均已於八十九年十二月，自該分局行政組與同
分局督察組之三位組員職位互調，陳清遂將原欲轉交給被告三人
之賄款共六萬元留供己用，三人至此始停止收受陳清轉交之儂儂
園賄款。計自八十九年二月起至同年十二月止，甲○○總共自陳
清處收受賄款十一萬元，乙○○及丙○○則各自陳清處收受五萬
五千元等情。因認被告甲○○、乙○○、丙○○涉犯貪污治罪條
例第四條第一項第五款之違背職務收受賄賂罪嫌。經審理結果，
認不能證明被告等犯罪，因而撤銷第一審之科刑判決，改判諭知
被告等均無罪；固非無見。
惟查（一）審理事實之法院，對於案內一切證據，除認為不必要
者外，均應詳為調查，然後基於調查所得之心證，以為判斷事實
之基礎，如有應行調查之證據未經依法調查，或證據雖已調查而
其內容尚未明瞭者，即與未經調查無異，如遽行判決，即屬刑事
訴訟法第三百七十九條第十款所稱之當然違背法令。原判決採信
被告等否認犯罪所持渠等均非新興分局當時查報及取締色情之「
正俗專案」之承辦人及小組成員之辯解，於判決理由說明：甲○
○、乙○○、丙○○三人於八十九年二月至十二月間，確均無帶
領專責取締小組取締色情之職權，有卷附高雄市政府警察局九十
三年三月十九日高市警政字第0930017472號函可稽，復經證人即
新興分局行政組長莊正平於第一審及原審審理時到庭證實，足認
被告三人於八十九年二月間起至八十九年十二月間止，均非新興
分局行政組正俗專案承辦人，亦非該組專責取締小組成員，並無
查報、取締色情行業之職權，僅於專責取締小組執行取締色情，
不易控制現場時，始承行政組長莊正平之命到場擔任警戒任務，
而非執行取締職務無訛。並認被告三人於上開期間雖任職於新興
分局行政組，然其等既無查報色情行業，復無取締色情行業之職
權，亦非組裡之幹部，因組裡幹部依據證人莊正平所述，僅有其
組長一人為幹部，並無其他幹部，被告三人對於取締色情行業更
無何影響力，此當為該分局正俗業務承辦人之另案被告陳清所明
知，陳清縱有收受洪伯連之賄款，並擔任其行賄員警之白手套，
以免其所經營色情交易之儂儂園遭該分局行政組之查報與取締，
衡情陳清所收受之賄款應係轉交予具有查報、取締職權之組長或
其他專責取締小組人員，焉有轉交予無查報、取締色情職權之被
告三人之可能？且當時新興分局行政組尚有官警多人，亦同有承
組長之命前往取締色情現場擔任警戒任務之可能，陳清何獨轉交
賄款予被告三人，卻未交予其他官警？因認陳清不可能轉交賄款
予被告等人，而為有利被告等之認定。惟查乙○○於法務部調查
局高雄市調查處（下稱高雄市調查處）調查時供稱：「新興分局
行政組成員有組長莊正平，分局員甲○○，巡官有陳清、徐志宏
及我共四人，其他還有七個警員一個雇員。行政組主要業務有取
締賭博性電玩、非法色情行業的正俗業務等。若組長莊正平依據
上級交查或民眾檢舉帶隊前往特種營業場所探訪查察時，會由本
行政組分局員或巡官及由保五支援警力組成之查緝小組隨同前往
。但我不曾參與該項查締行動」等語（見偵字第一四０九號卷第
二頁）。丙○○於高雄市調查處調查時供稱：「當時行政組組長
是莊正平，分局員甲○○負責公關業務，巡官陳清負責正俗業務
，巡官乙○○負責勤務規劃及秘書工作，我則是負責落實警勤區
工作，另外本組設有一專勤組專門負責探訪取締轄內非法色情及
賭博性電玩，該專勤組係由保五警力支援辦理，此外，行政組也
會帶班取締轄內非法色情及賭博性電玩，並要求組內分局員或巡
官支援取締工作，而我在八十九年二月迄至八十九年十二月間都
未參加任何取締工作」等語（見偵字第一四０八號卷第二頁）。
於偵查時供稱：「（行政組組長莊正平帶隊查緝轄區色情行業時
，你是否要配合查緝？）我們是自由參加，沒有硬性規定」（見
偵字第一四０八號卷第九頁）。甲○○於高雄市調查處調查時供
稱：「行政組主要負責正俗業務、總務出納、收發、落實警勤區
、分局長交代之秘書業務、外事為民服務等業務」、「本組設有
組長一人、二位分局員、巡官二人、外事警員、裝備警員各一人
和負責收發業務之警員二人，共九位成員，我任職期間組長為莊
正平，分局員除我之外尚有林明山（按依甲○○偵查中供稱，林
明山早於八十七年或八十八年已經調走；見偵字第一四一０號卷
第十四頁反面），另乙○○於八十七年七月間，調任本組任分局
員，巡官有丙○○和陳清兩人」、「行政組主要負責正俗業務，
亦就是取締轄區色情行業及賭博性電玩，本組是由巡官陳清負責
策劃執行。分局長交代本組組長莊正平成立正俗專案之取締小組
，成員主要由新興分局各派出所抽調警員支援，人手不足時組長
才會請我參與，我在行政組任職期間，印象中曾參加正俗專案之
取締行動約四、五次，但八十八年底後就不曾參與前述任務」等
語（見偵字第一四一０號卷第一頁背面、第二頁正面）。另依卷
附高雄市政府警察局新興分局行政組八十九年一月至十二月期間
查緝、查訪轄區內特種行業之工作紀錄、查訪紀錄、臨檢紀錄等
資料顯示，被告等在八十九年二月陳清開始收受賄款前後，確有
多次參與轄區查緝色情營業之情形，如八十八年十二月二十九日
「新都市美容廣場」、八十九年六月二十二日「來發行」、八十
九年一月七日「浪漫年代KTV 」、八十九年六月二十二日「夜情
冷飲店」、八十九年二月二日「異國風情視聽歌唱」等之臨檢紀
錄，檢查人員分別有乙○○、丙○○二人或丙○○一人或被告三
人或陳清之簽名、且各次均有組長莊正平之簽名（見第一審卷第
四宗第五十五之十一、十二、二六、二七、三八、三九、五六、
五七、七五、七六頁），惟並無查緝儂儂園之紀錄，如果無訛，
被告等縱非每次均參與轄區色情取締工作，惟渠等既均屬負責取
締賭博性電玩、非法色情行業之新興分局行政組之成員，則證人
陳清於高雄市調查處調查及檢察官偵查時所稱因為被告等係行政
組之主要幹部，比較有影響力，且他們也許以後會辦理正俗業務
，因而轉交賄款給被告三人等情，至於行政組巡官徐志宏因是外
事巡官，且係於八十九年七月一日新調至行政組，伊不了解其個
性，組長莊正平人很正直，他不會收錢，所以未交賄款給他們。
伊與被告三人收受儂儂園賄款後，不曾主動前往查緝取締儂儂園
等語，並非全然無憑。原判決未詳加勾稽，而依憑證人莊正平於
原審之證言，認行政組僅有組長一人為幹部，並無其他幹部，被
告三人對於取締色情行業更無何影響力，當為陳清所明知，陳清
縱有收受洪伯連之賄款，並擔任其行賄員警之白手套，以免經營
色情交易之儂儂園遭該分局行政組之查報與取締，衡情陳清所收
受之賄款應係轉交予具有查報、取締職權之組長或其他專責取締
小組人員，不可能向被告等交付賄款等語，尚有未洽（二）原判
決又以陳清雖曾陳稱：丙○○夥同乙○○、甲○○等三人共同於
渠被傳訊前要求渠不要供出收受賄款等情；然檢察官欲於九十年
八月二十一日傳喚陳清，事前應無讓被告三人知悉之可能，被告
三人既於事前不知陳清被傳喚，如何能事先夥同要求陳清不要供
出收受賄款等情節？況且丙○○於九十年八月十九日至二十一日
係請假三天，與登山團前往綠島旅遊，有船票、住房收據、餐飲
收據、新興分局國內休假補助費申請表、高雄市政府警察局九十
年下半年警員簽到（退）簿、員工請（休）假卡各一份等可證，
丙○○當時人既不在高雄，而在綠島度假，如何會出現在高雄要
求陳清不要供出收受賄款？因認陳清之上述供詞，係憑空捏造，
不足盡信等語（原判決第十六頁第十九行至第十七頁第三行）；
似認定被告三人事前不知陳清將被傳喚，且傳喚前三天丙○○不
在高雄，被告三人無可能一同向陳清要求不要供出收受賄賂之情
節；惟查陳清於九十年八月二十一日遭傳訊調查時起，至同年十
二月二十八日止，始終否認犯罪，自亦無可能供述擔任洪伯連白
手套轉交賄款之情節；而九十年十二月三十一日調查筆錄，陳清
除自白收賄及轉交賄款予被告三人之情節外，並稱：「我在九十
年八月二十一日到案前、本分局督察組官警亦涉及儂儂園收賄案
被檢察官傳訊時，我到本分局督察組找甲○○、乙○○與丙○○
（我服務之交通組在督察組隔壁，都是在本分局八樓），甲○○
、乙○○與丙○○要求我，如果被檢調單位約談時不要供出前述
他們收受我轉送給他們儂儂園賄款的經過」，則陳清所指與被告
三人會面時間，應為「九十年八月二十一日到案前、本分局督察
組官警亦涉及儂儂園收賄案被檢察官傳訊時」，而非「九十年八
月二十一日到案前三日」，陳清並未陳明該日係九十年八月二十
一日之前幾日，且所供之內容係「如果被檢調單位約談時」，而
非因陳清本人已遭檢察官傳訊。參以當時負責行賄員警之「儂儂
園休閒中心」、「儂儂琴指油壓店」現場負責人洪伯連以及多位
涉及收賄之新興分局警員已遭檢察官偵查或羈押中（見偵字第一
四０八號卷第十六頁以下起訴書），被告三人自難諉為不知，則
洪伯連在檢察官偵訊時供出其行賄之對象自有可能，從而陳清上
開供詞並非全無所憑。原判決遽以丙○○於九十年八月十九日至
二十一日不在高雄、被告三人不可能知悉檢察官傳訊陳清等為由
，而認陳清此部分供詞為憑空捏造，亦有採證違背論理法則之違
法。以上或為檢察官上訴意旨所指摘，或為本院得依職權調查之
事項，應認原判決仍有撤銷發回更審之原因。
據上論結，應依刑事訴訟法第三百九十七條、第四百零一條，判
決如主文。
中    華    民    國  九十七  年    四    月   三十   日
                      最高法院刑事第三庭
                          審判長法官  莊  登  照
                                法官  黃  一  鑫
                                法官  徐  昌  錦
                                法官  許  錦  印
                                法官  李  錦  樑
      本件正本證明與原本無異
                                      書  記  官
中    華    民    國  九十七  年    五    月    五    日
                                                Ａ


司法院資訊處製作；財團法人民間司法改革基金會備份。
